【裁判字號】    92,判,1297
【裁判日期】    920926
【裁判案由】    有關建築事務
【裁判全文】
最  高  行  政  法  院  判  決                  九十二年度判字第一二九七號
    上  訴  人  乙○○
    被 上訴 人  彰化縣政府
    代  表  人  甲○○
右當事人間因有關建築事務事件，上訴人對於中華民國九十一年八月六日臺中高等行
政法院九十一年度訴字第七九號判決，提起上訴，本院判決如左：
    主  文
上訴駁回。
上訴審訴訟費用由上訴人負擔。
    理  由
一、本件上訴人在原審起訴主張：（一）上訴人於八十九年三月二十四日及同月二十
    九日向被上訴人提出申請書前，早於八十八年七月十一日即向被上訴人陳情豪隆
    建設股份有限公司興建一百餘戶房屋之社區地下室停車場出口，不符法令規定，
    又於八十八年八月十二日陳情該地下室停車場出口面臨人行步道，不合法令規定
    ，惟被上訴人均駁回上訴人之請求，未予處分。上訴人又於八十九年一月二十六
    日提出申請書，被上訴人仍未依法處分，駁回上訴人之請求，足證被上訴人對上
    訴人依法申請之案件應作為而不作為，致上訴人權利受損害，自得依行政訴訟法
    第五條第一項之規定請求被上訴人應為行政處分。（二）按人行步道係公共設施
    用地之一種，應依其指定目的使用，不得為妨礙其指定目的之使用，故不宜供作
    車輛車道通行使用，有台灣省政府建設廳八十六年五月七日八六建四字第六一九
    八四○號函可稽。內政部八十九年六月二十二日八九營署都字第六四五○四號函
    更指出：「都市○○○○○道用地，係規劃供行人徒步使用之道路用地，除都市
    計畫書、圖另有規定外，不得行駛汽車」。內政部於八十九年八月九日就本件研
    商結論亦認為地下一、二層車道出入口設於四公尺人行步道，顯有不當。被上訴
    人八十九年四月十七日八九彰府工管字第六八四○四號函稱「在不妨礙供公眾人
    行情形下，得作為停車空間汽車出入車道使用」，顯有錯誤。該函解釋錯誤，違
    反法令，更不能以前有錯誤解釋在先，而謂在前之釋示不受後釋示影響，況司法
    院釋字第二八七號解釋亦限於前釋示無違法之情形始不受後釋示之影響，本件被
    上訴人前釋示既屬違法，尤難以此號解釋據為抗辯不受後釋示之影響，是被上訴
    人之抗辯非有理由，為此訴請為撤銷訴願決定及原處分之判決。
二、被上訴人則以：（一）關於都市計畫「人行步道」用地得否行駛汽車，依據內政
    部九十年十一月七日台九十內營字第九○六七一二一號函示謂：「(一)按『人行步
    道』用地之使用管制，前台灣省政府建設廳八十六年五月七日八六建四字第六一
    九八四○號函及本部營建署八十九年六月二十二日八十九營署都字第六四五○四
    號書函，有關『人行步道』不宜或不得行駛汽車，係屬行政指導或答復人民陳情
    之書函，未具有強制性，尚難認定為法令解釋。迄本部九十年二月六日台九十內
    營字第九○八二三七三號函，始明示『人行步道』用地不得作為停車空間車道出
    入通行使用．．．。(二)．．．在後之釋示如與在前之釋示不一致時，在前之釋示
    並非當然錯誤，於後釋示發布前，依前釋示所為之行政處分已確定者，除前釋示
    確有違法之情形外，為維持法律秩序之安定，應不受後釋示之影響。」。本件被
    上訴人所屬工務局八十六年十一月十四日核發之彰工管字第二○七一二號建照執
    照、八十八年二月十日核發之八八彰工管字第一二一一號使用執照，均在內政部
    九十年二月六日台九十內營字第九○八二三七三號函釋前，應不受後釋示之影響
    。（二）本件建築執照之核發，依據建築技術規則建築設計施工編第一條第三十
    二款規定：「道路：指依都市計畫法或其它法律公布之道路（得包括人行道及沿
    道路邊綠帶）或經指定建築線之現有巷道。．．．」及依據台灣省建築管理規則
    第二條第一項：「建築基地面臨計畫道路、廣場．．．得申請指定建築線。」，
    面臨人行步道之基地依前揭規定得指定建築線申請建築，既准予面向人行步道申
    請建築，又依法必需設置停車空間，自應准許汽車出入人行步道使用。（三）依
    行政訴訟法第四條第一項規定：「人民因中央或地方機關之違法行政處分，認為
    損害其權利或法律上之利益，經依訴願法提起訴願而不服其決定，．．．得向高
    等行政法院提起撤銷訴訟。」，上訴人雖為系爭人行步道用地土地所有權人，但
    該土地前經豪隆建設股份有限公司提出說明，業經上訴人承諾於八十六年十二月
    二日起三個月內捐贈主管機關為道路使用及舖設級配，逾期若致損害承買人豪隆
    建設股份有限公司出入權益，願排除出入障礙及損害賠償責任。且上訴人既已提
    供系爭土地供道路使用，其用意係供起造人豪隆建設股份有限公司申請之建築物
    通行使用。而上訴人針對本府工務局核發彰工管字第二○七一二號建照執照提出
    陳情質疑，被上訴人於八十九年四月十七日以八九彰府工管字第六八四○四號函
    依法予以函復說明，並非對其行政處分，亦未損害其權利或利益。（四）被上訴
    人於八十九年四月十七日以八九彰府工管字第六八四○四號函函復上訴人，係依
    據內政部七十九年六月十八日台內營署字第七九四六二八號函：「本案都市計畫
    人行廣場．．．在不妨礙該都市計畫供公眾人行情形下，得作為停車空間汽車出
    入車道使用。」，復依內政部營建署八十八年十一月十日八十八營署建字第三六
    五九七號書函第二點：「．．．都市計畫之人行步道得否供汽車出入使用乙案，
    因其土地使用應視當地都市計畫之規定．．．」。經被上訴人查明變更彰化都市
    計畫（第一期公共設施保留地專案通盤檢討）前後土地使用面積對照表，道路用
    地面積一百五十九．八九一公頃，包括人行步道及火車前後廣場在內，都市計畫
    說明書並無明文規定不得供汽車出入使用，故被上訴人核發本件之建造執照及使
    用執照，均係依法而為，並無不法等語，作為抗辯。
三、原審斟酌全辯論意旨及調查證據之結果，以：按「行政主管就行政法規所為之釋
    示，係闡明法規之原意，固應自法規生效之日起有其適用。惟在後之釋示如與在
    前之釋示不一致時，在前之釋示並非當然錯誤，於後釋示發布前，依前釋示所為
    之行政處分已確定者，除前釋示確有違法之情形外，為維持法律秩序之安定，應
    不受後釋示之影響。」司法院釋字第二八七號著有解釋。本件豪隆建設股份有限
    公司於彰化縣彰化市○○○段五二八之二地號土地上興建地上九層地下二層集合
    住宅，並向被上訴人申請取得八六彰工管字第二○七一二號建造執照。上訴人復
    於八十六年十二月三日出具切結書，承諾於八十六年十二月二日起三個月內捐贈
    其所有同段五二八─一二、五二八─一三地號土地及案外人黃再欽所有之同段五
    二七─六地號土地與主管機關為道路使用及鋪設級配。嗣豪隆建設股份有限公司
    領得被上訴人所屬工務局八十八年二月十日彰工管字第一二一一號使用執照後，
    上訴人即以西門口段五二八─一二、五二八─一三地號土地為人行步道被作為系
    爭建築地下車庫之出入口使用，供車輛非法通行為由，一再提出陳情，案經被上
    訴人以八十九年四月十七日彰府工管字第六八四○四號函知上訴人：「．．．查
    該都市計劃說明書並無明文規定人行步道不得供汽車出入使用．．．。」，上訴
    人不服，循序提起本件行政訴訟。經查：被上訴人依上訴人之陳情，就上訴人所
    有系爭經都市計劃編為「人行步道」用地之汽車通行出入口得否「供汽車出入使
    用」所為函覆之認定，乃官署依其行政權之作用，就具體事件所為發生公法上效
    果之單方行政行為，揆諸本院五十九年判字第一九二號判例意旨，應認係行政處
    分（參見本院八十五年判字第二五七五號判決）。本件上訴人係系爭汽車通行出
    入口之所有權人，認被上訴人之前述處分致其權利受有損害，自得提起行政訴訟
    ，合先敘明。按「本案都市計畫人行廣場，前經本部66.6.4台內營字第七三八六
    一○號函釋得視為建築技術規則所稱之道路，在不妨礙該都市計畫供公眾人行情
    形下，得作為停車空間汽車出入車道使用。」前經內政部七十九年六月十八日台
    內營署字第七九四六二八號函釋在案。被上訴人於接獲上訴人陳情，復經陳請內
    政部營建署釋示「．．．都市計畫之人行步道得否供汽車出入使用乙案，因其土
    地使用應視當地都市計畫之規定．．．」，此有內政部營建署八十八年十一月十
    日八十八營署建字第三六五九七號書函在卷足稽。而本件經被上訴人查明變更彰
    化都市計畫（第一期公共設施保留地專案通盤檢討）前後土地使用面積對照表，
    道路用地面積一五九．八九一公頃，包括人行步道及火車前後廣場在內，都市計
    畫說明書並無明文規定不得供汽車出入使用，此亦有變更彰化都市計劃（第一期
    公共設施保留地專案通盤檢討）說明書附卷可憑。雖嗣後內政部九十年二月六日
    台九十內營字第九○八二三七三號函釋明示「人行步道用地不得作為停車空間車
    道出入通行使用，請直轄市、縣（市）政府審查建築執照時應遵照辦理。」，惟
    此亦僅屬行政主管就行政法規所為不同之釋示，尚難認內政部七十九年六月十八
    日台內營署字第七九四六二八號函釋及內政部營建署八十八年十一月十日八十八
    營署建字第三六五九七號函釋有違法之情形，則依前揭司法院解釋，被上訴人認
    定本件人行步道得供系爭建築物地下車庫之車輛出入使用之行政處分，既在內政
    部九十年二月六日台九十內營字第九○八二三七三號函釋前，即難遽認該處分為
    違法。系爭經都市計劃編為「人行步道」而被做為汽車出入口之坐落彰化市○○
    ○段五二八─一二、五二八─一三號土地現仍屬上訴人所有，尚未經被上訴人徵
    收，此為兩造所不爭執，則上訴人與豪隆建設股份有限公司或現使用該汽車出入
    口通行之住戶間之通行私權爭執，自應本於所有權之作用，依民事訴訟程序解決
    ，被上訴人尚無權就上訴人所有之土地為禁止車輛通行使用之處分，因而為上訴
    人敗訴之判決。
四、本院核原判決依上開規定及說明，其結論尚無不合。上訴意旨指摘原判決有不適
    用法規及適用不當，不備理由及理由矛盾之違背法令，聲明廢棄改判，惟查：本
    件上訴人於八十八年七月十一日，八十八年八月十二日及八十九年一月二十六日
    以及三月二十四日、二十九日前後五次向被上訴人提出申請書及陳請指摘被上訴
    人核發豪隆建設股份有限公司興建一百餘戶房屋之使用執照及建築執照不符法令
    規定，其目的在請求被上訴人為撤銷上開核發使用執照及建築執照之行政處分，
    然依訴願法之規定，上訴人如欲請求撤銷上開行政處分，自應依法於法定不變期
    間內另案向被上訴人之上級機關即內政部提起訴願，而非一再向原處分機關之被
    上訴人請求撤銷原處分。（上訴人如認為其向被上訴人陳請可視為訴願之請求，
    應另行聲請被上訴人移送訴願機關處理）至被上訴人因上訴人一再陳請指摘其核
    發上開使用執照為不合法，申請另行撤銷而於八十九年四月十七日函覆上訴人八
    十九年三月二十四日申請書及八十九年三月二十九日之申請書之內容為「所陳基
    地臨人行步道建築得否供汽車出入使用，查該都市計畫說明書並無明文規定人行
    步道不得供汽車出入使用，請查照。」乃屬該都市計畫說明書內容之說明，僅係
    用以說明其上開核發使用執照之行政處分並無不法而已，顯非就具體事件所為發
    生公法上效果之單方行政行為，自非行政處分，上訴人依法自不得對之提起訴願
    及行政訴訟，上訴人在原審之起訴於法尚有未合，原審誤以被上訴人上開函覆為
    行政處分，誤以實體上無理由予以駁回，理由雖有不當，結論並無不合。從而，
    上訴意旨聲明廢棄，難謂為有理由，應予駁回。至上訴意旨就實體上指摘原判決
    有違背法令等情，因本件被上訴人之函覆並非行政處分，上訴人之起訴有起訴不
    備其他要件應依行政訴訟法第一百零七條第一項第十款後段，應以裁定駁回之情
    形，自無庸就實體上違背法令之指摘再予贅論，併此明。
據上論結，本件上訴為無理由，爰依行政訴訟法第二百五十五條第一項、第九十八條
第三項前段，判決如主文。
中    華    民    國    九十二      年      九        月      二十六    日
                    最 高 行 政 法 院  第 二 庭
                                審 判 長 法  官      陳  石  獅
                                         法  官      吳  明  鴻
                                         法  官      彭  鳳  至
                                         法  官      高  啟  燦
                                         法  官      黃  合  文
右  正  本  證  明  與  原  本  無  異
                                         法院書記官  張  雅  琴
中    華    民    國    九十二      年      九        月      三十      日


司法院資訊處製作；財團法人民間司法改革基金會備份。
